ACORDAO-COMPLETO-2359458

ACÓRDÃO 13435/2019 ATA 40/2019 - PRIMEIRA CÂMARA

VISTOS, relatados e discutidos estes autos de Recursos de Reconsideração em Tomada de Contas Especial interpostos pelos Sr. Silvani Alves Pereira, Sr. José Lima Santana, Sra. Ana Esther Garcia Moreno Melo e Sr. José Ariosvaldo Silveira contra o Acórdão 4624/2016-TCU-Primeira Câmara, que   julgou irregulares as contas desses responsáveis em razão da impugnação de despesas realizadas com os recursos do SUS destinados às ações do Projeto de Expansão e Consolidação da Saúde da Família (PROESF/2006) repassados pelo FNS à Secretaria Estadual de Saúde de Sergipe -SES/SE,
ACORDAM os Ministros do Tribunal de Contas da União, reunidos em sessão de 1ª Câmara, ante as razões expostas pelo Relator, em:
9.1. conhecer, fundamento no artigo 32, inciso I, da Lei 8.443/1992, do recurso interposto pelo Sr. José Lima Santana para, no mérito, dar-lhe provimento parcial de modo a isentá-lo da responsabilidade sobre o débito referente ao superfaturamento das aquisições, mantendo-se a irregularidade das suas contas e a condenação em relação à dispensa indevida de licitação, com os devidos ajustes na dosimetria da multa a ele imputada;
9.2. conhecer, com fundamento no artigo 32, inciso I, da Lei 8.443/1992, dos recursos interpostos pela Sra. Ana Esther Garcia Moreno Melo e pelo Sr. José Ariosvaldo Silveira para, no mérito, dar-lhes provimento, de modo a julgar as suas contas regulares com ressalva, dando-lhes quitação;
9.3. conhecer, com fundamento no artigo 32, inciso I, da Lei 8.443/1992, do recurso interposto pelo Senhor Silvani Alves Pereira, para manter inalterada a decisão contida no item 9.8, corrigindo de ofício o Acórdão, para registrar que o débito a cujo pagamento continuará obrigado o Senhor Silvani Alves Pereira deve ser quitado junto aos cofres do Fundo Estadual de Saúde de Sergipe (item 9.8) ;
9.4. dar nova redação ao Acórdão recorrido, que passará a vigorar nos seguintes termos:
"9.1. afastar a responsabilidade de Leane de Carvalho Machado nestes autos;
9.2. julgar, com fundamento nos arts. 1º, inciso I, 16, inciso III, alíneas "b" e "c", da Lei 8.443, de 16 de julho de 1992, irregulares as contas de José Lima Santana;
9.2.1. julgar, com fundamento nos arts. 1º, inciso I, 16, inciso II, da Lei 8.443, de 16 de julho de 1992, regulares com ressalvas as contas de José Ariosvaldo Silveira, Ana Esther Garcia Moreno Melo e Antônio Barbosa dos Santos;
9.3. julgar, com fundamento nos arts. 1º, inciso I, 16, inciso III, alínea "c", da Lei 8.443/1992, irregulares as contas da empresa VT Refeições Ltda.;
9.4. condenar, com fundamento nos arts. 19 e 23, inciso III, da Lei 8.443/1992, a empresa VT Refeições Ltda. ao pagamento da quantia de R$ 74.025,00 (setenta e quatro mil e vinte e cinco reais) , fixando-lhe o prazo de quinze dias, a contar da notificação, para que comprove, perante este Tribunal (art. 214, inciso III, alínea "a", do Regimento Interno) , o recolhimento da dívida aos cofres do Fundo Nacional de Saúde, atualizada monetariamente e acrescida dos juros de mora calculados a partir de 26/6/2006 até a data do efetivo recolhimento, na forma prevista na legislação em vigor;
9.5. aplicar à empresa VT Refeições Ltda., com fundamento nos arts. 1º, inciso IX, 19 e 57 da Lei 8.443/1992, multa individual no valor de R$ 13.000,00 (treze mil reais) , fixando-lhe o prazo de quinze dias, a contar da notificação, para que comprove, perante este Tribunal, nos termos do art. 214, inciso III, alínea "a", do RI/TCU, o recolhimento da referida quantia aos cofres do Tesouro Nacional, atualizada monetariamente desde a data do presente acórdão até a do efetivo recolhimento, se for paga após o vencimento, na forma da legislação em vigor;
9.6. aplicar a José Lima Santana, com fundamento no art. 58, inciso II, da Lei 8.443/1992, multa no valor de R$ 3.200,00 (três mil e duzentos reais) , fixando-lhe o prazo de quinze dias, a contar da notificação, para que comprove, perante este Tribunal, nos termos do art. 214, inciso III, alínea "a", do RI/TCU, o recolhimento da referida quantia aos cofres do Tesouro Nacional, atualizada monetariamente desde a data do presente acórdão até a do efetivo recolhimento, se for paga após o vencimento, na forma da legislação em vigor;
9.7. autorizar, desde logo, nos termos do art. 28, inciso II, da Lei 8.443/1992, a cobrança judicial das dívidas caso não atendidas as notificações; 
9.8. arquivar, com fundamento no art. 213 do Regimento Interno do TCU, a presente tomada de contas especial em relação a Silvani Alves Pereira, sem cancelamento do débito no valor de R$ 4.000,00 (quatro mil reais) , a cujo pagamento continuará obrigado o responsável, valor que deve ser quitado junto aos cofres do Fundo Estadual de Saúde de Sergipe, para que lhe possa ser dada quitação;
9.9. com fundamento no art. 16, § 3º,  da Lei 8.443/1992  c/c o § 7º do art. 209 do Regimento Interno do TCU, remeter cópia dos elementos pertinentes  à Procuradoria da República no Estado de Sergipe para o ajuizamento das ações que considere cabíveis; e
9.10. dar ciência desta deliberação aos responsáveis."
9.5. remeter, com fundamento no art. 16, § 3º,  da Lei 8.443/1992  c/c o § 7º do art. 209 do Regimento Interno do TCU, cópia deste Acórdão, acompanhado do Relatório e Voto que o fundamentam, à Procuradoria da República no Estado de Sergipe, para ciência.

Recurso de reconsideração contra decisão que julgou as contas dos recorrentes, irregulares, condenou-os em débito e aplicou-lhes multa em razão da impugnação de despesas realizadas com os recursos do SUS destinados às ações do Projeto de Expansão e Consolidação da Saúde da Família (PROESF/2006), repassados pelo FNS à Secretaria Estadual de Saúde de Sergipe (SES/SE).

Primeira Câmara

Entidades/Órgãos do Governo do Estado de Sergipe.

3. Interessados/Responsáveis/Recorrentes:
3.1. Responsáveis: Ana Esther Garcia Moreno Melo (CPF: XXX.039.395-XX); Antonio Barbosa dos Santos (CPF: XXX.578.465-XX); Costa Junior Gastronomia Ltda. (CNPJ: 06.112.272/0001-60); José Ariosvaldo Silveira (CPF: XXX.976.005-XX); José Lima Santana (CPF: XXX.452.885-XX); Leane de Carvalho Machado (CPF: XXX.374.985-XX); Silvani Alves Pereira (CPF: XXX.820.821-XX); VT Refeições Ltda. (CNPJ: 07.355.433/0001-09)
3.2. Recorrentes: José Lima Santana (CPF: XXX.452.885-XX); Silvani Alves Pereira (CPF: XXX.820.821-XX); Ana Esther Garcia Moreno Melo (CPF: XXX.039.395-XX); José Ariosvaldo Silveira (CPF: XXX.976.005-XX).

13.1. Ministros presentes: Walton Alencar Rodrigues (Presidente), Benjamin Zymler, Raimundo Carreiro (Relator) e Vital do Rêgo.
13.2. Ministro-Substituto convocado que não participou da votação: Augusto Sherman Cavalcanti.
13.3. Ministro-Substituto presente: Weder de Oliveira.

RAIMUNDO CARREIRO

Ministro-Substituto Augusto Sherman Cavalcanti.

Inicialmente, registro que atuo no presente processo por força do art. 152 do Regimento Interno do TCU (RI/TCU) .
2.	Adoto como Relatório, a instrução feita no âmbito da Serur (peça 147) , a qual obteve a concordância do Diretor (peça 148) e do Secretário da Serur (peça 149) .
"INTRODUÇÃO
1.1.	Trata-se de recursos de reconsideração interpostos por José Lima Santana (peça 108) e Silvani Alves Pereira (peça 131) , ex-secretários estaduais de saúde de Sergipe; Ana Esther Garcia Moreno Melo (peça 135) e José Ariosvaldo Silveira (peça 135) , então integrantes de Grupo de Trabalho instituído pela Portaria SES 405/2006, contra o Acórdão 4624/2016-TCU-Primeira Câmara, da relatoria do Ministro Augusto Sherman Cavalcanti (peça 101) , proferido com o seguinte teor: 
ACORDAM os Ministros do Tribunal de Contas da União, reunidos em sessão de 1ª Câmara, ante as razões expostas pelo Relator, em:
9.1. afastar a responsabilidade de Leane de Carvalho Machado nestes autos;
9.2. julgar, com fundamento nos arts. 1º, inciso I, 16, inciso III, alíneas "b" e "c", da Lei 8.443, de 16 de julho de 1992, irregulares as contas de José Lima Santana, José Ariosvaldo Silveira, Ana Esther Garcia Moreno Melo e Antônio Barbosa dos Santos;
9.3. julgar, com fundamento nos arts. 1º, inciso I, 16, inciso III, alínea "c", da Lei 8.443/1992, irregulares as contas da empresa VT Refeições Ltda.;
9.4. condenar, com fundamento nos arts. 19 e 23, inciso III, da Lei 8.443/1992, solidariamente, José Lima Santana,  José Ariosvaldo Silveira, Ana Esther Garcia Moreno Melo, Antônio Barbosa dos Santos e a empresa VT Refeições Ltda. ao pagamento da quantia de R$ 74.025,00 (setenta e quatro mil e vinte e cinco reais) , fixando-lhes o prazo de quinze dias, a contar da notificação, para que comprovem, perante este tribunal (art. 214, inciso III, alínea "a", do Regimento Interno) , o recolhimento da dívida aos cofres do Fundo Nacional de Saúde, atualizada monetariamente e acrescida dos juros de mora calculados a partir de 26/6/2006 até a data do efetivo recolhimento, na forma prevista na legislação em vigor;
9.5. aplicar a José Lima Santana, José Ariosvaldo Silveira, Ana Esther Garcia Moreno Melo, Antônio Barbosa dos Santos e à empresa VT Refeições Ltda., com fundamento nos arts. 1º, inciso IX, 19 e 57 da Lei 8.443/1992, multa individual no valor de R$ 13.000,00 (treze mil reais) , fixando-lhes o prazo de quinze dias, a contar da notificação, para que comprovem, perante este Tribunal, nos termos do art. 214, inciso III, alínea "a", do RI/TCU, o recolhimento das referidas quantias ao Tesouro Nacional, atualizadas monetariamente desde a data do presente acórdão até a do efetivo recolhimento, se forem pagas após o vencimento, na forma da legislação em vigor;
9.6. aplicar a José Lima Santana, com fundamento no art. 58, inciso II, da Lei 8.443/1992, multa no valor de R$ 5.000,00 (cinco mil reais) , fixando-lhe o prazo de quinze dias, a contar da notificação, para que comprove, perante este Tribunal, nos termos do art. 214, inciso III, alínea "a", do RI/TCU, o recolhimento da referida quantia ao Tesouro Nacional, atualizada monetariamente desde a data do presente acórdão até a do efetivo recolhimento, se for paga após o vencimento, na forma da legislação em vigor;
9.7. autorizar, desde logo, nos termos do art. 28, inciso II, da Lei 8.443/1992, a cobrança judicial das dívidas caso não atendidas as notificações; 
9.8. arquivar, com fundamento no art. 213 do Regimento Interno do TCU, a presente tomada de contas especial em relação a Silvani Alves Pereira, sem cancelamento do débito no valor de R$ 4.000,00 (quatro mil reais) , a cujo pagamento continuará obrigado o responsável, para que lhe possa ser dada quitação;
9.9. com fundamento no art. 16, § 3º,  da Lei 8.443/1992  c/c o § 7º do art. 209 do Regimento Interno do TCU, remeter cópia dos elementos pertinentes  à Procuradoria da República no Estado de Sergipe para o ajuizamento das ações que considere cabíveis; e
9.10. dar ciência desta deliberação aos responsáveis. 
HISTÓRICO	
Esta tomada de contas especial foi instaurada pelo Fundo Nacional de Saúde (FNS) , em razão da impugnação de despesas realizadas com os recursos do SUS destinados às ações do Projeto de Expansão e Consolidação da Saúde da Família (PROESF/2006) , repassados pelo FNS à Secretaria Estadual de Saúde de Sergipe (SES/SE) .
2.1. A instauração da presente TCE decorreu da constatação de prejuízo na gestão dos recursos destinados ao projeto, em razão da dispensa de licitação SES DL 06098/2006-1, de 24/5/2006, que resultou na aquisição antieconômica de 3.500 refeições destinadas aos participantes da 2ª Mostra Estadual da Atenção Básica à Saúde da Família, realizada pela Secretaria de Saúde Pública de Sergipe, no período de 1/6/2006 a 3/6/2006.
2.2. Após o regular desenvolvimento dos autos, os responsáveis José Lima Santana, Ana Esther Garcia Moreno Melo, José Ariosvaldo Silveira e a empresa VT Refeições Ltda. foram condenados, solidariamente, pelo débito de R$ 74.025,00, a seguir discriminado:
a) débito no valor de R$ 52.500,00 decorrente de superfaturamento na compra de marmitas por meio da Dispensa de Licitação SES DL 06098/2006-1; 
b) débito no valor de R$ 21.525,00 decorrente de superfaturamento na compra de lanches por meio da Dispensa de Licitação SES DL 06098/2006-1; 
d) débito no valor de R$ 4.000,00 decorrente da impugnação de despesa realizada no âmbito do PROESF/2006.
2.3. Foram rejeitadas, ainda, as razões de justificativa apresentadas pelo recorrente José Lima Santana referentes à utilização indevida de contratações diretas, fundamentadas em situação emergencial, para aquisições de alimentos e kits aos participantes da 2.ª Mostra Estadual da Atenção Básica à Saúde da Família (extratos da justificativa de dispensabilidade nº 9 e 10/2006, peça 11, p. 38) . 
2.4. A Primeira Câmara deste Tribunal arquivou, ainda, "com fundamento no art. 213 do Regimento Interno do TCU, a presente tomada de contas especial em relação a Silvani Alves Pereira, sem cancelamento do débito no valor de R$ 4.000,00 (quatro mil reais) , a cujo pagamento continuará obrigado o responsável, para que lhe possa ser dada quitação" (item 9.8 do Acórdão 4624/2016-TCU-Primeira Câmara) , Silvani Alves Pereira; despesa essa que foi impugnada por ser estranha ao PROESF/2006.
2.5. Irresignados, os responsáveis interpuseram os presentes recursos de reconsideração que se passa a examinar.
EXAME DE ADMISSIBILIDADE
3.	Reitera-se os exames preliminares de admissibilidade procedidos pelo Sar/Serur (peças 119-120 e 140-142) , ratificados pelo Relator, Exmº Ministro Marcos Bemquerer Costa (peça 143) , no sentido do conhecimento dos presentes apelo, nos termos dos arts. 32, inciso I, e 33 da Lei 8.443/1992, c/c o art. 285, caput, do RI/TCU, com a suspensão dos efeitos dos itens 9.2, 9.4, 9.5, 9.6, 9.7 e 9.8 do Acórdão 4624/2016-TCU-Primeira Câmara.
EXAME DE MÉRITO
4.	Delimitação
4.1.	Constitui objeto do presente recurso definir se:
	a) há ilegitimidade passiva em relação ao recorrente José Lima Santana;
	b) o TCU responsabilizou subjetiva ou objetivamente o recorrente José Lima Santana;
	c) a contratação direta (Dispensa de Licitação SES DL 06098/2006-1) ; 
	d) houve ou não superfaturamento (Dispensa de Licitação SES DL 06098/2006-1) ;;
	e) cabe perícia nos autos;
	f) há a presença da boa-fé na atuação dos recorrentes;
g) é possível o desarquivamento e julgamento das contas do recorrente Silvani Alves Pereira.
5.	Da ilegitimidade passiva
5.1.	O recorrente José Lima Santana alega que não era ordenador de despesa, não assinou nenhum empenho e nem realizou qualquer pagamento à empresa contratada. Nesse sentido, faz remissão às peças 10, p. 19 e 11, p. 36-37.
5.2.	Aduz que, ao atribuir ao Secretário de Estado da Saúde a tarefa de checar os preços de mercado de uma compra formatada e executada por um grupo técnico, o TCU desconsiderou a "compartimentação de funções" e adotou a teoria da responsabilidade objetiva. Considera surreal esperar essa verificação pelo Secretário de Estado da Saúde.
5.3.	Acrescenta que, ao estabelecer a solidariedade entre o recorrente e o grupo de trabalho, a decisão atacada olvidou relevantes precedentes do TCU sobre essa matéria, o que traz insegurança jurídica aos jurisdicionados.
5.4. 	Lembra que a Secex/SE registrou que "não era atribuição primária do recorrente checar os documentos que as empresas apresentaram para disputar a compra emergencial e não era de sua competência primária analisar a compatibilidade de preços da proposta" (peça 29, p.2) .
5.5.	Afirma que havia responsáveis pela execução do PROESF, aos quais cabia "providenciar o processo de licitação", a formatação do processo de compra direta e "atesto" no recebimento das mercadorias, entre outras coisas.
5.6.	Acrescenta que não marcou a data do evento, não podendo ser responsabilizado pelas mazelas verificadas na compra emergencial.
5.7.	Invoca o Acórdão 2740/2008-TCU-Segunda Câmara, da relatoria do Ministro Ubiratan Aguiar, "que isenta de responsabilidade quem homologa o processo de compra nos casos em que a irregularidade posteriormente descoberta não era perceptível ao homem médio". Nesse sentido, pondera que a irregularidade não era detectável pelo Secretário de Saúde, tendo em vista, inclusive, o fato de que só foi detectada com a avaliação de documentação constante na Secretaria de Fazenda e em outros bancos de dados.
5.8.	Outrossim, faz referência à Decisão 78/1995-TCU-Segunda Câmara, da relatoria do Ministro Iram Saraiva, transcrevendo trecho sobre a responsabilização do superior que autorizou ato atestado por subordinado. 
5.9.	Do STF, transcreve o seguinte trecho da lavra do então Ministro Carlos Ayres Brito: "a mera subordinação hierárquica dos secretários não pode significar a automática responsabilização criminal do Prefeito" (AP 447/RS, Relator Min. Carlos Ayres Brito, Julgamento 18/02/2009 - Órgão Julgador: Tribunal Pleno - Dje - 099 29/05/2009) .
5.10.	Considera a multa desproporcional, tendo em vista que as seis multas somadas totalizam quase R$ 100.000,00, valor inclusive superior ao débito calculado nestes autos.
Análise
5.11.	De fato, a nota de empenho 132.312 (peça 10, p. 19) demonstra que o recorrente José Lima Santana não ordenou diretamente a despesa, já que isso foi feito pelo Diretor do Departamento de Administração e Finanças da SES. O mesmo se percebe no exame das notas de empenhos nº s 132.531 e 132.314 (peça 11, p.36-37) .
5.12.	Contudo, observa-se na Comunicação Interna nº 232-A, de 22/5/2006 (peça 8, p.36) , que o Sr. José Lima Santana, na qualidade de Secretário de Estado da Saúde, autorizou licitação de serviços de terceiros, em caráter emergencial, com vistas à aquisição de alimentação (almoço e lanche) para os 3.500 participantes da 2ª Mostra Estadual de Atenção Básica, que seria realizada nos três primeiros dias de junho de 2006. A título de justificativa, foi lançado o seguinte registro no referido expediente: "tendo em vista a afirmativa da SGCC/SEAD através do ofício nº 3225/2006".
5.13.	Vale mencionar que o Ofício 3.225/2006, datado de 15/5/2006, informou expressamente que não havia tempo hábil para a tramitação do procedimento licitatório e para atender ao prazo de entrega solicitado (peça 8, p. 37) .
5.14.	Apesar disso, observa-se que grupo técnico da SES, na mesma data da Comunicação Interna nº 232-A, ou seja, em 22/5/2006, divulgou as regras para a participação no processo de dispensa emergencial (protocolo 020.000-06098/2006-1) , (peça 8, p.38) .
5.15.	Esse grupo técnico, composto pelos Srs. Ana Esther Garcia Moreno Melo e José Ariosvaldo Silveira, ora recorrentes, foi constituído por meio da Portaria nº 405/2006, editada pelo então Secretário de Estado de Saúde José Lima Santana (DOE/SE de 29/3/2006) , (peça 8, p.44) .
5.16.	Assim, percebe-se que o Sr. José Lima Santana está diretamente ligado à solicitação da contratação por dispensa, fundada na emergencialidade, tendo em vista que apôs o seu 'de acordo' e a autorizou de maneira expressa (peça 8, p.36) . Consequentemente, ainda que não tenha assinado os documentos necessários para efetivação das despesas, atuou de forma inquestionável para que essas fossem feitas.
5.17.	Outrossim, cumpre salientar que a situação em apreço difere substancialmente dos precedentes invocados pelo recorrente, os quais se referem a casos em que o agente público responsabilizado pelo TCU logra demonstrar não ser possível responsabilizá-lo por atos ordinários de gestão que não lhe incumbia praticar pessoalmente.
5.18.	Aqui a atuação do recorrente José Lima Santana concorreu para a contratação da forma considerada inapropriada pelo TCU, mormente porque tinha ciência de que solicitou a realização de licitação em prazo muito próximo ao evento.  Isso gerou, sem dúvida, assunção de responsabilidade pelos atos administrativos decorrentes de sua autorização. 
6.	Da responsabilização subjetiva  (recorrentes: José Lima Santana, Ana Esther Garcia Moreno Melo e José Ariosvaldo Silveira) 
6.1.	O recorrente José Lima Santana afirma que teria sido responsabilizado objetivamente pelo TCU. Em contraponto, menciona que os Tribunais de Contas adotam a teoria constitucional da responsabilidade subjetiva. Traz robusta reflexão sobre esse instituto, por meio de excertos extraídos do Acórdão 46/2009-TCU-Plenário, da relatoria do Ministro Marcos Bemquerer, bem assim do Acórdão 33/2002-TCU-Plenário, da relatoria do Ministro Walton Alencar Rodrigues, que também aborda a questão da responsabilização solidária de agentes públicos.
6.2.	      Os recorrentes Ana Esther Garcia Moreno Melo e José Ariosvaldo Silveira sustentam que não há nos autos a presença induvidosa da culpa ou dolo da parte deles.
Análise
6.3.	A alegação de que o TCU teria aplicado a teoria da responsabilidade objetiva não procede, pois em seus julgamentos o Tribunal de Contas da União segue a regra geral da responsabilidade civil, ou seja, examina a conduta dos agentes públicos sobre o prisma da responsabilidade subjetiva, que tem como um de seus pressupostos a existência de culpa (lato sensu) . Esta, como se sabe, é constituída pelo dolo (ação voluntária) e pela culpa "stricto sensu" (violação a um dever jurídico por imprudência, imperícia ou negligência) . 
6.4.	Assim, no presente caso, ainda que os recorrentes não tenham tido a intenção de afrontar a norma legal, a efetivação da contratação direta - como deu-se - resultou, ao menos, em conduta culposa (culpa estrito senso) . 
Ana Esther Garcia Moreno Melo (peça 135) e José Ariosvaldo Silveira (peça 135) 
7.	Da legalidade da dispensa de licitação 
7.1.	Em oposição ao entendimento de que teria ocorrido irregularidade na aquisição de 3.500 refeições (almoço e lanche) destinada aos participantes da 2ª Mostra Estadual da Atenção Básica à Saúde da Família, aduzem que nas alegações de defesa já restou comprovada "a observância de todas as cautelas necessárias para promover a dispensa de licitação e a contratação da empresa VT REFEIÇÕES LIDA, com vista ao estreito cumprimento dos preceitos da Lei nº 8.666/93 (Lei de Licitações) ".
7.2.	Afirmam que a decisão recorrida desconsiderou as peculiaridades do caso, os documentos que amparavam a improcedência desta TCE e a jurisprudência pacífica em casos similares.
7.3.	Informam que, no cumprimento do múnus público, tempestivamente, encaminharam à Superintendência Geral das Compras Centralizadas - SGCC/SEAD as especificações e detalhamentos técnicos necessários à formalização dos editais de licitação para a referida contratação.
7.4.	Lembram que faltando 15 dias do evento o superintendente da SGCC/SEAD, cientificaram não haver tempo hábil para proceder à licitação para referida aquisição (Ofício SGCC/SEAD n° 3225/2006, em anexo) . 
7.5.	Acrescentam que, submetida a questão à PGE, o Procurador-Geral do Estado posicionou-se favoravelmente à efetivação da compra emergencial (Parecer nº 1130/2006 -PGE) , tendo o Secretário de Saúde/SE autorizado o prosseguimento da contratação direta da empresa especializada no fornecimento de alimentos para eventos em 22/5/2016 (v. documento CI nº 232-A) .
7.6.	Por consequência, em obediência à instância superior, promoveram o procedimento de "dispensa de licitação", por emergencialidade, com fulcro no art. 26, parágrafo único, da Lei 8.666/1993 (Pregão do dia 24/5/2016) .
7.7.	Aduzem que três empresas apresentaram propostas, com a devida documentação. A empresa VT refeições Ltda. sagrou-se vencedora, por ter apresentado o menor preço para o fornecimento de 10.500 quentinhas e 10.500 lanches. Asseveram que: "Oportuno registrar que os Recorrentes, mesmo não sendo obrigados pela legislação, procederam como se estivesse realizando um procedimento licitatório, uma vez que observou a isonomia, a impessoalidade e o respeito com o patrimônio público."
7.8.	Defendem que afronta a legislação constitucional, infraconstitucional e a jurisprudência a seguinte assertiva: "não havia elementos que justificassem uma contratação emergencial do fornecedor" (item 4.2.2 do relatório que antecedeu a deliberação recorrida) .
7.9.	Nessa perspectiva, mencionam que o art. 24, inciso IV, da Lei 8.666/1993 materializa uma das exceções previstas ao princípio da obrigatoriedade da licitação, conforme previsto no art. 37, inciso XXI, do estatuto das licitações.
7.10.	Invocam excerto do Acórdão 1312/2016-TCU-Primeira Câmara, da relatoria do Ministro Weder de Oliveira, que entendem respaldar a contratação direta por dispensa, "mesmo quando a situação de emergência decorrer de falta de planejamento administrativo", a saber:
É possível a contratação direta por dispensa de licitação mesmo quando a situação de emergência decorrer de falta de planejamento, de desídia administrativa ou de má gestão dos recursos públicos, se houver necessidade de defesa do interesse público em face da inércia da Administração, sem prejuízo da responsabilização dos gestores que não providenciaram tempestivamente o devido processo licitatório.
7.11.	Concluem que o caso em comento subsume-se ao precedente acima, fato que não teria sido levado em conta na deliberação recorrida. 
7.12.	Destacam que não há como atribuir-lhes qualquer ato ilícito decorrente da inércia na deflagração do procedimento licitatório em tempo hábil, considerando que assumiram a função na comissão de licitação apenas a dois meses do evento e que cabia à SGCC/SEAD diligenciar o certame.
7.13.	Afirmam que observaram os princípios da legalidade, impessoalidade, moralidade e probidade, bem como observaram fielmente o art. 26, parágrafo único, da Lei 8.666/1993, motivo pelo qual refutam o seguinte trecho da proposta de deliberação que antecedeu a decisão ora atacada: "a irregularidade e inidoneidade da pesquisa de preços realizada, onde uma das três pesquisas apresentadas foi realizada em empresa onde uma das sócias é genitora de um dos sócios da empresa contratada, e outra pesquisa foi formulada junto a empresa que não atua no ramo."
7.14.	Asseveram que contrataram empresa do ramo pertinente ao objeto do certame, como demonstram os contratos sociais e certidões tributárias que demostram que objeto social das participantes era o "fornecimento de alimentos preparados para empresas e consumo domiciliar e o serviço de bufê". Registram: "Especificadamente sobre esse assunto, não atentou o julgado que o Contrato social e as referenciadas Certidões são anteriores a apresentação da proposta, o que faz cair por terra a frágil tese argumentativa da decisum impugnada."
Análise
7.15.	Como se vê, os recorrentes entenderam que se estava diante de uma situação emergencial. Porém, não foi o que pareceu à Primeira Câmara do TCU. Esse posicionamento do referido Colegiado encontra amparo na jurisprudência da Corte de Contas Federal.
7.16.	Nota-se que se considerou que a exiguidade de tempo até a realização de um evento promovido pela SES/SE enquadrava-se no preceito legal autorizativo da contratação emergencial, prevista no art. 24, inciso IV, da Lei 8.666/1993. Inclusive, admitindo-se tacitamente problemas de planejamento, invocou-se precedente do TCU que respalda a contratação direta nesses casos.
7.17.	Todavia, é preciso esclarecer que existem vários julgados do TCU em sentido oposto, ou seja, não consideram a falta de planejamento enquadrável nas situações que gerariam dispensa por emergencialidade. Por exemplo, cumpre citar os seguintes enunciados da jurisprudência selecionada do TCU:
Acórdão 202/2015-TCU-Plenário, da relatoria do Ministro Augusto Sherman
A contratação por dispensa de licitação, com fundamento no art. 24, inciso IV, da Lei 8.666/1993, fundamentada em situação emergencial constituída em decorrência da falta de planejamento por parte da Administração, afronta o disposto no art. 3º da Lei 8.666/1993.
Acórdão 2055/2013-TCU-Segunda Câmara, da relatoria do Ministro Marcos Bemquerer
A situação adversa ou emergencial, a ensejar a contratação direta, não pode ter se originado, total ou parcialmente, da falta de planejamento, da desídia administrativa ou da má gestão dos recursos disponíveis, ou seja, não pode, em alguma medida, ser atribuída à culpa ou dolo do agente público que tinha o dever de agir para prevenir a ocorrência de tal situação.
Acórdão 3656/2012-TCU-Segunda Câmara, da relatoria do Ministro André Carvalho
É indevida a contratação por situação de emergência que tenha se originado, total ou parcialmente, pela falta de planejamento, desídia administrativa ou má gestão de recursos disponíveis, a exemplo de recuperação de estradas vicinais degradadas em função do tráfego.
 (destaques acrescidos) 
7.19.	Além disso, há outros precedentes do TCU que, a despeito de considerarem válida a contratação emergencial na hipótese de falta de planejamento, não isentam de responsabilidade os respectivos gestores. Esse posicionamento é encontrado, por exemplo, no Acórdão 1312/2016-TCU-Primeira Câmara, da relatoria do Ministro Weder de Oliveira, trazido à colação pelos próprios recorrentes. No mesmo sentido, menciona-se o seguinte julgado: 
	Acórdão 2240/2015-TCU-Primeira Câmara, da relatoria do Ministro Benjamin Zymler 
A dispensa de licitação também se mostra possível quando a situação de emergência decorrer da falta de planejamento, da desídia administrativa ou da má gestão dos recursos púbicos, pois a inércia do gestor, culposa ou dolosa, não pode vir em prejuízo de interesse público maior tutelado pela Administração. Nessas situações, contudo, o reconhecimento da situação de emergência não implica convalidar ou dar respaldo jurídico à conduta omissiva do administrador, a quem cabe a responsabilidade pela não realização da licitação em momento oportuno.
 (destaques acrescidos) 
7.20.	Quanto à questão do ramo de atuação das empresas, os recorrentes trazem informação que uma das empresas pesquisadas adequou seu objeto ao ramo alimentício próximo à contratação. Com as devidas escusas, considera-se que esse dado não milita em favor dos recorrentes. 
7.21.	A alegação de que cabia à SGCC/SEAD diligencias sobre processo licitatório fragiliza-se diante do "Considerando" contido na Portaria 405/2006 que previa que antes do encaminhamento do processo de licitação para a SGCC/SEAD incumbia ao grupo técnico "a formalização do precedente processo administrativo" (peça 8, p. 44) . 
7.22.	Mas, por outro lado, a sequência desse "Considerando" reforça a responsabilidade da Secretário de Saúde, na medida em que dispunha que as informações contidas nesse processo administrativo eram atribuições específicas da SES/SE (peça 8, p. 44) . Além disso, não se pode deixar de atentar para o fato de que a autorização do Secretário de Estado da Saúde/SE, contida na Comunicação Interna nº 232-A, de 22/5/2006 (peça 8, p.36) , continha relevante carga mandamental.  
7.23.	As ponderações mencionadas no parágrafo anterior apresentam características de atenuantes em relação à conduta dos recorrentes (Ana Esther Garcia Moreno Melo e José Ariosvaldo Silveira) que compunham o grupo técnico da Portaria 405/2006. Consequentemente, podem resultar na diminuição do valor das multas que lhes foram aplicadas, considerando que a responsabilidade remanesce, tendo em vista que não poderiam ter dado seguimento à ordem contrária à norma legal. 
7.24.	Dessa forma, propor-se-á a redução da multa ao final desta instrução. Caso acolhido esse encaminhamento, o novo patamar a ser fixado é da competência dos Excelentíssimos Ministros do Tribunal de Contas da União, componentes da Primeira Câmara. 
8.	Da inexistência de ato ilícito ou dano à Administração Pública
8.1.	Argumentam que o débito apurado na deliberação recorrida resultou tão somente da comparação de preços de outros contratos de prestação de serviços da SGCC/SEAD, não se atentando para as diferenças e peculiaridades do contrato em discussão, exaustivamente demonstradas pelos recorrentes. Afirmam que não restou configurado superfaturamento. 
8.2.	Nesse contexto, aduzem que foi olvidado o fato de que o grupo de trabalho integrado pelos recorrentes teve apenas 10 (dez) dias para a contratação em foco.
8.3.	Explicam que dada exiguidade do tempo disponível, poucas empresas se apresentaram para participar da contratação que objetivava o fornecimento de 10.500 refeições e 10.500 lanches, para atender a 3.500 pessoas. Consequentemente, a necessidade de produção elevada e com pouco prazo fez incidir na contratação a lei econômica da "demanda x oferta", provocando inevitável aumento de preços.
8.4.	Ademais, ponderam que as contratações feitas pela SGCC/SEAD, normalmente, abrangem período longo de contratação e grande quantidade, o que barateia o preço.
8.5.	Repetem argumento utilizado nas alegações de defesa, qual sejam:
É de se levar em conta que não se podem comparar os preços unitários praticados nas contratações da SGCC/SEAD, considerando que nos custos, estariam inclusos o pagamento de garçons e auxiliares, mormente porque a Empresa prestadora dos serviços utilizou toda sua estrutura de apoio com o uso de equipamentos e pessoal qualificado para evento de tal monta.
8.6.	Consideram equivocado a conclusão de que não havia previsão de tais serviços no contrato, pois a Controladoria não comprovou quem, de fato, transportou e serviu as quentinhas e lanches adquiridos.
8.7.	Afirmam que, apesar de não haver previsão contratual, a empresa contratada forneceu esse apoio logístico (distribuição das refeições) e embutiu o valor correspondente no preço das quentinhas e lanches, de maneira lógica. Transcrevem precedente do TJ-SP em respaldo a essa tese: (TJ-SP - AI: 20654191120158260000 SP 2065419-11.2015.8.26.0000, Relator: Décio Notarangeli, Data de Julgamento: 29/07/2015, 9° Câmara de Direito Público, Data de Publicação: 30/07/2015) , (peça 135, p.11) .
8.8.	Vale mencionar que o recorrente José Lima Santana também argumentou que "o preço estabelecido na compra englobava o pagamento de garçons e auxiliares, e equipamentos de suporte, como conservadores e pessoal qualificado para o evento". Nessa perspectiva, aduziu que inexiste nos autos qualquer informação sobre pagamento desse tipo de despesa, concluindo não ser crível que "as quentinhas tenham sido transportadas, conservadas e servidas sem auxílio externo".
8.9.	Apontam como mais um equívoco da decisão recorrida o fato de os autos carecerem de:
elementos que permitam efetuar-se um juízo de valor acerca da responsabilidade, até porque a própria Tabela comparativa utilizada pela equipe de auditoria, não dá para se inferir a existência do pretenso superfaturamento alegado, tendo em vista que nos autos só existem as informações contidas nos relatórios produzidos pela CGU e pelo Fundo Nacional de Saúde (FNS) , sem a observação basilar dos princípios do contraditório e a ampla defesa preconizados como fundamentais na Constituição Federal de 1988
8.11.	Ressaltam que cabe ao órgão acusador o encargo probatório de demonstrar o efetivo prejuízo sofrido pelo patrimônio público, nos termos do artigo 373, I do CPC.
Análise
8.12.	Percebe-se contradição nos argumentos dos recorrentes, pois, ao mesmo tempo que sustentam que não houve superfaturamento, admitem que os preços foram mais altos que os de mercado por conta do curto prazo entre a contratação e o fornecimento das refeições, bem como por ter sido uma contratação específica separada das grandes aquisições que a SGCC/SEAD, obtendo economia de escala.
8.13.	Apesar de serem verossímeis essas duas últimas alegações, não se pode esquecer que a necessidade de fazer, em pequeno espaço de tempo, uma contratação única foi gerada pela SES/SE, tendo o grupo de trabalho dado seguimento ao procedimento por uma via inadequada. Portanto, essas razões não afastam a responsabilidade dos recorrentes pelo preço a maior verificado.
8.14.	Sobre a inclusão do pagamento de garçons e auxiliares no preço da contratação, não restou demonstrado pelos recorrentes que esses profissionais tenham de fato prestado serviços à SES/SE por ocasião da 2.ª Mostra Estadual da Atenção Básica à Saúde da Família. Dito de outra forma, não há elementos de direito (não havia previsão no contrato de despesas com contratação de garçons e auxiliares) , seja porque não há elementos fáticos a comprovar a assertiva dos responsáveis, tendo em vista que seria razoável a presença de garçons e auxiliares para o fornecimento de 10.500 lanches e 10.500 quentinhas para os 3.500 participantes da 2ª Monstra Estadual de Atenção Básica de Saúde da Família
8.15.	Com as devidas vênias, a alegação dos recorrentes de que cabe ao órgão acusador demonstrar o efetivo dano ao Erário, com base no Código de Processo Penal, não encontra eco no âmbito da jurisprudência do TCU. 
8.16.	Conforme dispõe o art. 70, parágrafo único, da Constituição Federal, bem assim o art. 93 do Decreto-Lei 200/1967 c/c o art. 66 do Decreto 93.872/1986, compete ao gestor dos recursos a comprovação da regularidade na aplicação dos valores oriundos dos Cofres Públicos.
8.17.	São inúmeros os julgados do TCU nesse sentido, bastando mencionar aqui apenas alguns, à guisa de exemplo: Acórdão 2233/2014-TCU-Segunda Câmara (Rel. Aroldo Cedraz) , 1.620/2013-TCU-1ª Câmara (Rel. Benjamin Zymler) , 4.869/2010- TCU-1ª Câmara (Rel. Marcos Bemquerer) , 2.665/2009- TCU-Plenário (José Múcio Monteiro) , 5.798/2009- TCU-1ª Câmara (Rel. Marcos Bemquerer) , 5.858/2009- TCU-2ª Câmara (Rel. Benjamin Zymler) , 1.098/2008- TCU-2ª Câmara (Rel. Walton Alencar rodrigues) , 1.599/2007- TCU-Plenário (Rel. Ubiratan Aguiar) , 611/2007- TCU-1ª Câmara (Rel. Augusto Nardes) , 903/2007- TCU-1ª Câmara (Rel. Augusto Nardes) e 1.656/2006- TCU-Plenário (Rel. Valmir Campelo) . 
8.18.	Esse entendimento foi respaldado pelo Supremo Tribunal Federal em sede de Mandado de Segurança (MS 20.335/DF, de 12/10/1982 da Relatoria do Ministro Moreira Alves) : 
Mandado de Segurança contra o Tribunal de Contas da União. Contas julgadas irregulares. 
 (...) 
Em direito financeiro, cabe ao ordenador de despesas provar que não é responsável pelas infrações, que lhe são imputadas, das leis e regulamentos na aplicação do dinheiro público. Coincidência, ao contrário do que foi alegado, entre a acusação e a condenação, no tocante à irregularidade da licitação. Mandado de Segurança indeferido.
8.19.	Portanto, verifica-se que os recorrentes não comprovaram a inexistência do superfaturamento apontado nestes autos, motivo pelo qual não se pode dar acolher as razões recursais acima. 
9.	Da prova pericial 
9.1.	Rechaçam a quantificação do débito apurado nestes autos - que consideram arbitrária-, alegando que não há nenhum elemento que evidencie, com exatidão, a existência de prejuízo à Administração Pública pelas supostas irregularidades praticadas. Apoiam-se no seguinte precedente: (TRF-1 - AC: 2540 AP 0002540-53.2009.4.01.3100, Relator: Desembargador Federal Hilton Queiroz, Data de Julgamento: 30/08/2011, Quarta Turma, Data de Publicação: e-DJF1 p.78 de 12/09/2011) .
9.2.	Asseveram que seria necessária perícia para determinar "o preço médio praticado nas mesmas circunstâncias a do contrato impugnado", sob pena de afronta a princípios como os do "contraditório e da ampla defesa, corolários do devido processo legal, o da presunção de inocência, da legalidade etc". Invocam o seguinte aresto de jurisprudência: TRF-1 - AG: 848 MT 0000848- 65.2013.4.01.0000, Data de Julgamento: 17/06/2013, Quarta Turma.
Análise
9.3.	Cumpre frisar que, em regra, não cabe pedido de perícia nos processos em trâmite no TCU, o que não representa ofensa a nenhum princípio constitucional ligado à ampla defesa, na medida em que o devido processo legal é tratado com grande desvelo no âmbito da Corte de Contas Federal. Tanto é assim que a Lei 8.443/92, na Seção IV, ao tratar sobre recursos, de forma expressa dispõe que "Art. 31. Em todas as etapas do processo de julgamento de contas será assegurado ao responsável ou interessado ampla defesa".
9.4.	Nos processos que tramitam no controle externo, faculta-se a apresentação de todos os meios de provas, desde que convertidos à forma documental, conforme depreende-se do art. 162 do RI/TCU: "Art. 162. As provas que a parte quiser produzir perante o Tribunal devem sempre ser apresentadas de forma documental, mesmo as declarações pessoais de terceiros".
9.5.	A jurisprudência do Tribunal de Contas da União consagrou, há longa data, o entendimento no sentido de que cabe ao gestor o ônus de comprovar a regular aplicação dos recursos públicos que lhe foram confiados. Daí decorre a inversão do ônus da prova que recai sobre os jurisdicionados. Nessa perspectiva, sobre negativa do pedido de perícia feita por responsáveis cabe transcrever o excerto abaixo:
Acórdão 297/2010-TCU-Primeira Câmara
Trecho do voto do Relator, Ministro Marcos Bemquerer Costa
8. Há que se ressaltar ainda, no tocante à argumentação apresentada pelo ex-Prefeito, que tanto a solicitação de perícia quanto a de oitiva dos técnicos da Funasa que constataram a inexecução parcial dos serviços previstos no convênio em tela, no caso concreto, constituiria inversão do ônus da prova, contrária aos preceitos constitucionais e à legislação infraconstitucional que regem a matéria, porquanto é cediço que o responsável, na condição de administrador público, tem o ônus de demonstrar a boa e regular aplicação dos recursos federais no objeto então acordado, a teor das disposições dos arts. 70, parágrafo único, da Constituição Federal, 93 do Decreto-lei n. 200/1967 e 66 do Decreto n. 93.872/1986.
 (destaques acrescidos) 
9.6.	Cabe mencionar a existência do seguinte precedente por meio do qual o STF considerou hígida a posição do TCU em não determinar a realização de perícia requerida pelo jurisdicionado. Senão observe-se:
MS 21590 / AM - Amazonas 
Mandado de segurança
Public. 16-4-1993
Ementa 
Mandado de segurança. Decisão do Tribunal de Contas da União, que condenou ex-prefeito municipal ao pagamento de multa. Alegada ilegalidade, que consistiria em não haver sido determinada a realização de perícia para mensuração das obras realizadas. Ademais, teria o impetrante sido punido com base em lei ainda não vigente ao tempo dos fatos apurados. Irrogações improcedentes, tendo em vista, primeiramente, que o impetrante foi punido não apenas por aplicação irregular de verba pública, mas também, e principalmente, por ausência de prestação de contas, o que tornou prescindível a perícia técnica reclamada; e, em segundo lugar, porque, contrariamente ao alegado, foi ele punido com base no DL n. 199/67, vigente a época dos fatos. Segurança denegada.
 (destaques acrescidos) 
9.7.	Ademais, frisa-se que o superfaturamento apurado nos autos fora quantificado por meio de pesquisas consulta ao site do Portal de Compras do Governo do Estado de Sergipe. Os valores coletados se referiram a processos de dispensa de licitação, realizados por órgãos do Estado de Sergipe no mesmo exercício financeiro, sendo que as quentinhas entregues nesses órgãos também foram fornecidas pela empresa VT Refeições Ltda. (vide peça 1, p.167-168) .
9.8.	A metodologia utilizada pelo Tribunal para a quantificação do débito deu-se a partir de fontes primárias, sem a necessidade de utilização de qualquer metodologia de cálculo em especial, porquanto os valores identificados como superfaturamento decorre da diferença do custo unitário das quentinhas/refeições adquiridas para a 2ª Mostra Estadual da Atenção Básica à Saúde da Família e a faixa de preço unitária de mercado apurada por meio da verificação dos preços naquelas outras aquisições. Portanto, o débito foi calculado de forma clara, precisa e objetiva.
9.9.	Tal apuração adequou-se plenamente ao exigido pelo art. 210, §1º, inciso I, do RI/TCU, sendo feita por verificação, sem necessidade sequer de estimativa, porquanto os valores foram apurados de forma objetiva: 
Art. 210, § 1º A apuração do débito far-se-á mediante:
I - verificação, quando for possível quantificar com exatidão o real valor devido;
II - estimativa, quando, por meios confiáveis, apurar-se quantia que seguramente não excederia o real valor devido.
10.	Da constatação de boa-fé
10.1.	Sustentam que agiram de boa-fé e com as devidas precauções. Ponderam que, se houve algum ilícito, esse partiu, exclusivamente, de conluio das empresas praticantes.
10.2.	Entendem que não se pode inferir - automaticamente que houve má-fé ou conluio - do fato de uma das sócias de empresa participante no processo de contratação ser genitora de um dos sócios da empresa contratada. Isso diante da ausência de provas nesse sentido e da causa da presunção da inocência.
Análise
10.3.	Quanto à alegada boa-fé, é oportuno comentar que, modernamente, esse instituto tem sido estudado sob o prisma do que se tem designado de "boa-fé objetiva", em que se analisa não o estado de consciência do agente quando da realização do ato administrativo, mas a adequação dessa conduta ao padrão esperado. O trecho abaixo, mencionado no relatório que precedeu o Acórdão 734/2014-TCU-Primeira Câmara, da relatoria do Ministro Walton Alencar Rodrigues, ilustra essa visão:  
51. Quanto à boa-fé, aproveita-se o gancho do item v da enumeração do parágrafo anterior para mencionar que ganha força na Corte Federal de Contas o entendimento no sentido de que a vertente da boa-fé objetiva pode ser examinada nos processos submetidos ao Tribunal. Além disso, diversos julgados do TCU defendem a tese de que a ausência de má-fé não significa presença de boa-fé.
52. Uma das alegações mais frequentes dos responsáveis é a de terem atuado de boa-fé. Na maioria das oportunidades em que se invoca esse instituto, percebe-se que os responsáveis referem-se à boa-fé subjetiva, relacionada ao estado mental no momento em que agiram, isto é, ao propósito presente na conduta.
53. Todavia, é preciso esclarecer que se tem fortalecido no Tribunal de Contas da União a corrente que defende o exame da conduta dos agentes à luz da boa-fé objetiva.
54. Com o advento do Código Civil vigente, essa doutrina ganhou vigor no ordenamento jurídico pátrio, inclusive no TCU. A boa-fé objetiva não perscruta o estado de consciência do agente no momento da ação, como faz a boa-fé subjetiva. Ou seja, o que importa não é a intenção, mas a adequação da conduta a um padrão esperado. Em recente assentada do Plenário, o Relator, Exmº Ministro José Múcio Monteiro, deixou consignado em seu voto condutor do Acórdão 2072/2012-TCU-Primeira Câmara a sua adesão à corrente defensora da aplicação do instituto da boa-fé objetiva nos processos da Corte de Contas Federal, a saber:
Finalmente, deve ser dito que a boa-fé a ser levada em consideração nos processos de controle externo é a boa-fé objetiva, consistente na atuação conforme um padrão de conduta aceito como adequado e recomendável pelo meio social onde inserido o agente e não na boa-fé subjetiva, que consiste na convicção pessoal de estar agindo de acordo com as normas de conduta socialmente aceitas. Dessa forma, não se pode considerar como amparadas pela boa-fé condutas, tais como as assumidas pelos responsáveis, de assinar documentos em branco.
10.4.	Outrossim, o voto guia do Acórdão 776/2012-TCU-Plenário, da relatoria do Ministro Augusto Nardes, do mesmo modo, corrobora a informação acerca da disseminação do entendimento de que a atuação dos agentes públicos deve ser examinada pelo TCU sob o prisma da boa-fé objetiva.
10.5.	Nesse contexto, não se vislumbra a boa-fé objetiva na conduta dos recorrentes.
10.6.	Por fim, vale esclarecer que para a imputação de débito e aplicação de multa no âmbito do TCU, não é necessária a comprovação da má-fé ou desonestidade do agente. Cumpre ainda lembrar que a ausência de má-fé não significa presença de boa-fé.
Recorrente Silvani Alves Pereira (peça 131) 
11.	Da aplicação do art. 213, do RI/TCU ("arquivamento de processo sem o cancelamento do débito, a cujo pagamento continuará obrigado o devedor, para que lhe possa ser dada quitação") .
11.1.	O recorrente Silvani Alves Pereira lembra que foi constatado pela CGU e reconhecido pela SES/SE que houve equívoco na utilização da conta do Proesf no que se refere ao cheque nº 850142 no valor de R$ 4.000,00, o que seria resolvido por meio da devolução dos recursos à conta específica. Ou seja, a conta que deveria ter sido utilizada era a de nº 5.362-7 e não a de nº 5.365-1.
11.2.	Afirma que não se trata de caso de alcance, desvio ou aplicação antieconômica de recursos, mas apenas de lapso contábil, em que outra despesa da Secretaria de Saúde foi paga com recursos do Proesf.
11.3.	Portanto, ante a ausência de dolo ou culpa, entente que não é justo nem razoável a imputação de débito (ainda que solidário) ou aplicação de multa ao recorrente. Posição contrária, geraria enriquecimento sem causa do erário, considerando que houve estorno do valor questionado.
Análise
11.4.	Preliminarmente, esclareça-se que esse recorrente não foi multado nestes autos.
11.5.	Sabe-se que o valor foi utilizado para pagamento de uma despesa estranha ao objeto do ajuste, não se sabendo qual a destinação do recurso questionado, razão pela qual os R$ 4.000,00 foram impugnados. Ademais, a falta de comprovação da aludida devolução impede o acolhimento dos argumentos do Sr. Silvani Alves Pereira.  
11.6.	Dessa forma, não é possível desarquivar os autos para julgamento das contas desse recorrente, encaminhamento que seria o recomendado caso a devolução restasse documentalmente comprovada.
CONCLUSÃO
12.	Das análises anteriores decorrem as seguintes conclusões:
a) não há ilegitimidade passiva em relação ao recorrente José Lima Santana.
b) o TCU responsabilizou subjetivamente os recorrentes José Lima Santana, Ana Esther Garcia Moreno Melo e José Ariosvaldo Silveira.
c) a contratação direta não se enquadrou no permissivo legal previsto no art. 24, inciso IV, da Lei 8.666/1993.
d) a autorização do Secretário de Estado da Saúde/SE, contida na Comunicação Interna nº 232-A, de 22/5/2006 (peça 8, p.36) , continha considerável conteúdo mandamental, o que pode ser tido como atenuante da responsabilidade dos membros do grupo técnico (Ana Esther Garcia Moreno Melo e José Ariosvaldo Silveira) .
	e) não foi afastado o dano à Administração Pública consubstanciado em superfaturamento.
	f) não é cabível o requerimento de prova pericial pelo jurisdicionado.
	g) não se observou a presença da boa-fé objetiva em relação aos recorrentes.
h) os elementos trazidos aos autos não são suficientes para o desarquivamento e julgamento das contas do Sr. Silvani Alves Pereira.
12.1.	Com amparo nessas conclusões, propõe-se negar provimento aos recursos dos Srs. José Lima Santana e Silvani Alves Pereira, bem como dar provimento parcial aos recursos dos Srs. Ana Esther Garcia Moreno Melo e José Ariosvaldo Silveira, para reduzir-lhes os valores de suas multas, considerando o menor grau de responsabilidade desses últimos pela contratação emergencial. 
PROPOSTA DE ENCAMINHAMENTO
13.	Ante o exposto, submete-se à consideração superior a presente análise dos recursos de reconsideração interpostos por Silvani Alves Pereira, José Lima Santana, Ana Esther Garcia Moreno Melo e José Ariosvaldo Silveira contra o Acórdão 4624/2016-TCU-Primeira Câmara, propondo-se, com fundamento no artigo 32 da Lei 8.443/1992:
a)  conhecer dos recursos de José Lima Santana e de Silvani Alves Pereira para, no mérito, negar-lhes provimento;
b) conhecer dos recursos de Ana Esther Garcia Moreno Melo e José Ariosvaldo Silveira para, no mérito, dar-lhes provimento parcial, de modo a reduzir o valor das multas que lhes foram aplicadas;
c) dar ciência da deliberação aos recorrentes, à Procuradoria da República no Estado do Sergipe e aos demais cientificados da deliberação recorrida."
3.	O MP/TCU, por meio da Procuradora-Geral Cristina Machado da Costa e Silva, assim se manifestou (peça 152) , verbis:
"Trata-se de recursos de reconsideração interpostos pelos Senhores José Lima Santana (peça 108) e Silvani Alves Pereira (peça 131) , ex-secretários estaduais de saúde de Sergipe; Ana Esther Garcia Moreno Melo (peça 135) e José Ariosvaldo Silveira (peça 135) , então integrantes de Grupo de Trabalho instituído pela Portaria SES 405/2006, contra o Acórdão 4624/2016-TCU-Primeira Câmara (peça 101) , em processo de Tomada de Contas Especial instaurada pelo Fundo Nacional de Saúde (FNS) , em razão da impugnação das despesas realizadas nas ações do Projeto de Expansão e Consolidação da Saúde da Família (PROESF/2006) , repassados pelo FNS à Secretaria Estadual de Saúde de Sergipe (SES/SE) , em 2006 (peça 147) , na modalidade funda a fundo (peça 1, p. 159) .
Conforme bem sintetizado na instrução técnica, a condenação no r. Acórdão decorreu de prejuízos na gestão dos recursos destinados ao projeto, em razão da indevida Dispensa de Licitação SES DL 06098/2006-1, de 24/5/2006, que ainda resultou na aquisição superfaturada de 3.500 refeições destinadas aos participantes da 2.ª Mostra Estadual da Atenção Básica à Saúde da Família, realizada pela Secretaria de Saúde Pública de Sergipe, no período de 1/6/2006 a 3/6/2006 (peça 147. p. 3) .
O parecer da unidade técnica, em minudente exame, não acolheu as alegações recursais, concluindo que (peça 147, p. 14) : 
"a) não há ilegitimidade passiva em relação ao recorrente José Lima Santana.
b) o TCU responsabilizou subjetivamente os recorrentes José Lima Santana, Ana Esther Garcia Moreno Melo e José Ariosvaldo Silveira. 
c) a contratação direta não se enquadrou no permissivo legal previsto no art. 24, inciso IV, da Lei 8.666/1993. 
d) a autorização do Secretário de Estado da Saúde/SE, contida na Comunicação Interna nº 232-A, de 22/5/2006 (peça 8, p.36) , continha considerável conteúdo mandamental, o que pode ser tido como atenuante da responsabilidade dos membros do grupo técnico (Ana Esther Garcia Moreno Melo e José Ariosvaldo Silveira) .
e) não foi afastado o dano à Administração Pública consubstanciado em superfaturamento.
f) não é cabível o requerimento de prova pericial pelo jurisdicionado.
g) não se observou a presença da boa-fé objetiva em relação aos recorrentes.
h) os elementos trazidos aos autos não são suficientes para o desarquivamento e julgamento das contas do Sr. Silvani Alves Pereira."
Propôs a instrução, no mérito, com a concordância da direção da Serur (peças 148 e 149) , pelo desprovimento dos recursos de José Lima Santana e de Silvani Alves Pereira, e pelo provimento parcial dos recursos de Ana Esther Garcia Moreno Melo e José Ariosvaldo Silveira, para reduzir o valor das multas a eles aplicadas (peça 147, p. 15) .
Alinhamo-nos às bem fundamentadas análises da instrução, mas dissentimos de algumas das conclusões da Unidade Técnica acerca da responsabilização dos integrantes de Grupo de Trabalho, instituído pela Portaria SES 405/2006, no que tange à dispensa indevida de licitação SES DL 06098/2006-1 e à responsabilização dos recorrentes sobre os superfaturamentos identificados, sem prejuízo de tecermos algumas considerações reforçando a responsabilização do ex-Secretário Estadual de Saúde/SE Senhor José Lima Santana quanto à referida dispensa indevida de licitação, e de, finalmente, sugerirmos ajustes de ofício ao r. Acórdão.
II
Em relação às alegações do Senhor José Lima Santana, verifica-se a necessidade de rever sua responsabilização pelo superfaturamento das referidas aquisições de lanches e marmitas por meio da Dispensa de Licitação SES DL 06098/2006-1.
De fato, o recorrente era, então, secretário estadual de saúde, e havia constituído o referido Grupo de Trabalho, em 25/3/2006, para gerar editais de licitação da SES/SE, dentre elas as contratações necessárias à logística da 2.ª Mostra Estadual da Atenção Básica à Saúde da Família (peça 8, p. 44) .
Esse Grupo de Trabalho preparou o processo de contratação, fez as cotações de preços, e o enviou para homologação do então secretário estadual de saúde, que se referia a despesas na ordem de R$ 168 mil (peça 1, p. 13) .
Os preços unitários encontrados pela auditoria para as marmitas ("quentinhas") , em pesquisa entre outras aquisições do governo de Sergipe na mesma época, variavam de R$ 4,25 a 7,50, enquanto a aquisição se deu por R$ 9,50. Para o lanche, os preços unitários pesquisados variaram entre R$ 3,09 e 5,19, enquanto a aquisição inquinada se deu por R$ 6,50. Vê-se que mesmo nessa pesquisa os preços de mercado apresentam grande variação, de mais de 100% (peça 1, p. 13) .
Embora sejam significativos os sobrepreços apurados, não se pode assegurar que estivessem em ordem de grandeza tal que fosse possível ao homem médio facilmente identificá-los, apenas em um exame ordinário, ainda mais se eles estivessem corroborados por prévia pesquisa de preços, feita por comissão competente, assim como foi neste caso.
Presente a devida pesquisa de preços, nos autos do procedimento administrativo da dispensa de licitação - apesar das ressalvas quanto à qualidade dessas pesquisas, que posteriormente foram identificadas pelo controle interno -, tendo em vista abaixa materialidade da despesa e a aparente regularidade do processo, não se poderia esperar que o agente homologador fosse verificar, pesquisar e examinar os preços, para certificar-se de sua regularidade, ao contrário do proposto na instrução de mérito do processo original (peça 95, p. 14) :
"7.2.1.	A despeito de a obrigatoriedade de verificação da compatibilidade de preços ser da comissão de licitação, cabe referenciar que a mesma não é exclusiva, devendo todos os envolvidos observar se os preços estão compatíveis, inclusive a autoridade que homologa o procedimento. Se o responsável não o fez, então assumiu a responsabilidade ao convalidar o ato da comissão, podendo tal situação ser julgada pelo Tribunal"  (grifos nossos) .
Talvez fosse razoável que o homologador, mesmo em processos de despesa relativamente pequenos frente ao orçamento que administra, tivesse o dever de se atentar para sobrepreços exorbitantes, muito fora da faixa de mercado conhecida. Entretanto, não se pode esperar que o gestor máximo de uma secretaria de estado possa captar variações de 25% de preços unitários de produtos com larga margem de variação de preços no mercado, como os do caso em tela.
Assim, este caso específico, que não contem indício de culpa direta ou presunção de culpa in elegendo ou in vigilando, melhor se subsume ao precedente da Corte de Contas, juntado pelo recorrente (Acórdão n.º  2.740/2008-TCU-2.ª Câmara, da relatoria do emérito Ministro Ubiratan Aguiar) : "que isenta de responsabilidade quem homologa o processo de compra nos casos em que a irregularidade posteriormente descoberta não era perceptível ao homem médio", razão pela qual propomos prover o recurso do Senhor José Lima Santana quanto à sua responsabilização pelos superfaturamentos das aquisições decorrentes da Dispensa de Licitação SES DL 06097/2006-7.
III
Quanto aos demais recorrentes envolvidos no referido superfaturamento, Senhora Ana Esther Garcia Moreno Melo e Senhor José Ariosvaldo Silveira, então integrantes de Grupo de Trabalho instituído pela Portaria SES 405/2006, suas alegações de defesa também merecem ser reavaliadas, mas sob outros fundamentos.
Alegaram os recorrentes que o referido Grupo dispôs de dez dias para a contratação em foco.
Compulsando os autos, verifica-se que, de fato, o Grupo teve esse exíguo prazo para executar a contratação, já que a autorização do Secretário de Saúde para início do processo deu-se em 22/5/2006, lembrando que o evento a ser atendido iniciar-se-ia em 1/6/2006 (peça 8, p. 36) .
Além de comprometer a acuidade dos artefatos processuais, neles incluídos a pesquisa de preços, sua preparação, execução e análise, é plausível a alegação de que esse diminuto prazo também tenha tido impacto na formação dos preços ofertados para o fornecimento dos referidos produtos, conforme alegado pelos recorrentes, isto é, em alguns poucos dias a empresa contratada teria que adquirir seus insumos e, eventualmente, adquirir, adaptar e contratar meios de produção (equipamentos e mão-de-obra) , para estar pronta para fornecer mais de 10 mil refeições e mais de 10 mil lanches (peça 147, p. 9) .
Igualmente plausível é a alegação de que esse fornecimento para um evento de curta duração teria uma precificação diferenciada em relação a fornecimentos dos mesmos produtos em períodos mais longos e em quantidades maiores, como os usados como parâmetros de comparação pela auditoria.
Acrescente-se a isso, ainda, as mesmas observações feitas anteriormente, quanto à alta variabilidade dos preços de mercado identificada pela auditoria para esse tipo de produto, em fornecimentos para entidades do mesmo estado, na mesma época, atingindo mais de 100% de variação (item 9) .
Por essas razões, propõe-se o acolhimento dessas alegações recursais, para isentar-lhes da responsabilização a Senhora Ana Esther Garcia Moreno Melo e o Senhor José Ariosvaldo Silveira, na questão dos superfaturamentos das aquisições oriundas da Dispensa de Licitação SES DL 06097/2006-7, dando provimento parcial a seus recursos, remanescendo apenas as ressalvas nas suas contas.
IV
Quanto à responsabilização pela indevida Dispensa de Licitação SES DL 06097/2006-7, merecem atenção as alegações dos membros do Grupo de Trabalho, Senhora Ana Esther Garcia Moreno Melo e do Senhor José Ariosvaldo Silveira.
As alegações desses recorrentes de que a exiguidade de tempo, entre a autorização das aquisições para atender ao evento (22/5/2006) e o início do próprio evento (1/6/2006) , coloca a contração em uma situação de emergência que se enquadraria perfeitamente na previsão do art. 24, inciso IV, da Lei n.º 8.666/93, é irrefutável.
O que paralelamente se verifica é que essa situação de emergência foi artificialmente criada pela falha de planejamento da SES, da qual não há indícios de que esses recorrentes tenham participado.
Em outras palavras, ao receberem a autorização do então Secretário Estadual de Saúde, que na verdade se pode entender como uma ordem (peça 8, p. 36) , para contratar o fornecimento dos alimentos para a 2.ª Mostra Estadual da Atenção Básica à Saúde da Família, que viria a se realizar em dez dias, a situação vista pela perspectiva dos membros do referido Grupo de Trabalho era indubitavelmente de emergência.
A unidade técnica até considerou que a comunicação interna do Secretário Estadual de Saúde/SE autorizando "continha relevante carga mandamental", reconhecendo o atenuante e propondo o provimento parcial dos recursos, para a redução das multas aplicadas aos referidos recorrentes (peça 147, p. 8) .
No caso, mais do que uma atenuante, a situação configura-se típica inexigibilidade de conduta diversa, causa de exclusão da culpabilidade do agente, isto é, não se poderia esperar outro proceder dos recorrentes senão cumprirem a ordem de contratar e viabilizar o fornecimento das refeições para o referido evento, por meio da contratação direta.
É certo que aos recorrentes do Grupo de Trabalho, até pela posição hierárquica que possuíam, não lhes competia questionar eventual falha de planejamento ou outra circunstância que levara a SES a ter que contratar ás pressas as refeições para atender o evento.
Por essas razões, merecem acolhida essas alegações para isentar-lhes da responsabilidade pela irregular Dispensa de Licitação SES DL 06097/2006-7, para, neste ponto, se propor o provimento dos recursos da Senhora Ana Esther Garcia Moreno Melo e do Senhor José Ariosvaldo Silveira.
Entretanto, tal exculpante não pode ser estendida ao ex-Secretário Estadual de Saúde/SE, Senhor José Lima Santana, pelo contrário, a ele competia ter tomado as providências a tempo para a realização do devido procedimento licitatório para a aquisição dos produtos, devendo seu recurso, neste ponto, ser improvido.
V
O recurso do Senhor José Lima Santana afirma que o r. Acórdão o teria condenado com base na sua responsabilidade objetiva como gestor maior no caso da contratação por dispensa indevida de licitação (peça 108, p. 5) .
A instrução da Serur bem refutou tal alegação, sob os seguintes argumentos (peça 147, p. 6) :
"6.3.	A alegação de que o TCU teria aplicado a teoria da responsabilidade objetiva não procede, pois em seus julgamentos o Tribunal de Contas da União segue a regra geral da responsabilidade civil, ou seja, examina a conduta dos agentes públicos sobre o prisma da responsabilidade subjetiva, que tem como um de seus pressupostos a existência de culpa (lato sensu) . Esta, como se sabe, é constituída pelo dolo (ação voluntária) e pela culpa "stricto sensu" (violação a um dever jurídico por imprudência, imperícia ou negligência) " (grifos nossos) .
Carece registrar, ainda, que, sob a égide da referida teoria da responsabilidade subjetiva, seguindo as lições do Prof. Sérgio Cavalieri Filho (in Programa de Responsabilidade Civil, São Paulo, Ed. Atlas, 2007, pág. 39-40) , a violação de um dever jurídico atrai contra o agente que a pratica a presunção de culpa "contra legem" ou "in re ipsa", que inverte o ônus da eventual comprovação da ausência de culpa em seus atos, cabendo, portanto, ao gestor comprovar alguma excludente de ilicitude para evitar sua responsabilização.
Neste sentido, é remansosa a jurisprudência do TCU, confirmada por recentes precedentes de suas Câmaras e do Plenário (Acórdão 8549/2017-TCU-Primeira Câmara, Relator Min. Walton Alencar Rodrigues; 9.617/2017-TCU-Segunda Câmara, Relator Min. José Múcio Monteiro; 1.465/2016-TCU-Plenario, Relator Min. Benjamin Zymler) .
No caso, a responsabilização do ex-secretário estadual de saúde deu-se basicamente por ter autorizado a contratação direta indevida, cuja irregularidade não estava especificamente na falta do caráter de emergência da situação, mas nas circunstâncias que deram causa a essa emergência, isto é, a falha de planejamento por não ter efetivado a tempo o devido processo licitatório.
Em relação a esse ilícito, o recorrente não se desincumbiu de afastar a culpabilidade a ele imputada.
As próprias alegações do recorrente, em relação às evidências da sua participação no processo de contratação impugnado, descrevem os efeitos da sua assinatura na autorização da continuidade do procedimento de contratação, a poucos dias da realização do evento ao qual os produtos se destinavam (peça 108, p. 4) :
"A assinatura do administrador público em contratos, convênios, empenhos, ordens bancárias, cheques e demais instrumentos de administração não é meramente decorativa; tem por função garantir a responsabilidade do assinante" (grifos nossos) .
Portanto, não há que se acolher essa alegação do recorrente.
VI
Em relação ao débito imputado ao Senhor Silvani Alves Pereira, ex-secretário de saúde de Sergipe, pela impugnação de despesa estranha ao PROESF/2006, merece ajuste a destinação do devido ressarcimento previsto no r. Acórdão.
Em conformidade com o art. 27 da Lei Complementar n.º 141/2012, quando os órgãos de controle interno do ente beneficiário, do ente transferidor ou o Ministério da Saúde detectarem que os recursos previstos no inciso II do § 3.º do art. 198 da Constituição Federal foram utilizados em ações e serviços diversos dos previstos no art. 3.º da mencionada Lei Complementar, ou em objeto de saúde diverso do originalmente pactuado, devem dar ciência ao Tribunal de Contas e ao Ministério Público competentes, de acordo com a origem do recurso.
Prevê, ainda, aquela norma, que deverão ser adotadas providências no sentido de se determinar a devolução dos recursos ao Fundo de Saúde do ente da Federação beneficiário, devidamente atualizados por índice oficial adotado pelo ente transferidor, visando ao cumprimento do objetivo do repasse.
Como ainda não há, nos autos, registro da destinação do débito a ele imputado no r. Acórdão, nem há notícia da existência de qualquer recolhimento por parte do recorrente, propõe-se que essa alteração seja feita de ofício para corrigir o destino do recolhimento da dívida, aos cofres do Fundo Estadual de Saúde de Sergipe.
VI
Em vista dessas considerações, e com as vênias por divergir da proposta de encaminhamento oferecida pela Serur, esta representante do Ministério Público junto ao TCU manifesta-se no sentido de:
a) conhecer e, no mérito, dar provimento parcial ao recurso do Senhor José Lima Santana, para isentá-lo da responsabilidade sobre o débito referente ao superfaturamento das aquisições, mantendo-se a condenação em relação à dispensa indevida de licitação, com os devidos ajustes na dosimetria da multa a ele imputada;
b) conhecer e, no mérito, dar provimento ao recurso da Senhora Ana Esther Garcia Moreno Melo e do Senhor José Ariosvaldo Silveira, para julgar as suas contas regulares com ressalva, dando-lhes quitação;
c) conhecer e, no mérito, negar provimento ao recurso do Senhor Silvani Alves Pereira, para manter inalterada sua condenação no r. Acórdão;
d) corrigir de ofício o r. Acórdão, para registrar que o débito a cujo pagamento continuará obrigado o Senhor Silvani Alves Pereira deve ser quitado junto aos cofres do Fundo Estadual de Saúde de Sergipe (item 9.8 do r. Acórdão) ."
É o relatório.

8.1. Marcio Macedo Conrado (3806/OAB-SE) e outros, representando José Ariosvaldo Silveira e Ana Esther Garcia Moreno Melo;  
8.2. Cesar Vladimir de Bomfim Rocha (2682/OAB-SE), representando José Lima Santana e Silvani Alves Pereira.

Procuradora-Geral Cristina Machado da Costa e Silva.

TOMADA DE CONTAS ESPECIAL. RECURSOS DO SUS. PROJETO DE EXPANSÃO E CONSOLIDAÇÃO DA SAÚDE DA FAMÍLIA. CONSTATAÇÃO DE IRREGULARIDADES NA APLICAÇÃO DE RECURSOS. SUPERFATURAMENTO. CONTAS IRREGULARES COM IMPUTAÇÃO DE DÉBITO E APLICAÇÃO DE MULTA. ARQUIVAMENTO, SEM CANCELAMENTO DO DÉBITO, EM RELAÇÃO A UM DOS RESPONSÁVEIS. RECURSOS DE RECONSIDERAÇÃO. CONTRATAÇÃO DIRETA EM DESACORDO COM O ARTIGO 24, INCISO IV, DA LEI 8.666/1993. DANO AO ERÁRIO, CAUSADO POR SUPERFATURAMENTO. NÃO CABIMENTO DO REQUERIMENTO DE PROVA PERICIAL PELO JURISDICIONADO. COMPROVAÇÃO DA BOA-FÉ DOS RECORRENTES. EXCLUSÃO DO DÉBITO E MANUTENÇÃO DA MULTA DO ART. 58, INCISO II DA LEI 8.443/92 PARA UM DOS RECORRENTES. EXCLUSÃO DO DÉBITO E DAS MULTAS APLICADAS A DOIS AGENTES. ELEMENTOS CONTIDOS NOS AUTOS INSUFICIENTES PARA O DESARQUIVAMENTO E JULGAMENTO DAS CONTAS DE UM DOS RECORRENTES (ARTIGO 213/RI/TCU). CONHECIMENTO. PROVIMENTO DE DOIS RECURSOS E PROVIMENTO PARCIAL DE OUTRO RECURSO. CIÊNCIA AOS INTERESSADOS.

TOMADA DE CONTAS ESPECIAL (TCE)

Secretaria de Recursos (SERUR); Secretaria de Controle Externo de Tomada de Contas Especial (SecexTCE).

Em exame Recursos de Reconsideração interpostos contra o Acórdão 4624/2016-TCU-Primeira Câmara (Relator Ministro Augusto Sherman Cavalcanti - peça 101) , pelos seguintes interessados: José Lima Santana (peça 108) e Silvani Alves Pereira (peça 131) , ex-secretários estaduais de saúde de Sergipe; Ana Esther Garcia Moreno Melo (peça 135) e José Ariosvaldo Silveira (peça 135) , integrantes de Grupo de Trabalho instituído pela Portaria SES 405/2006. O Decisum foi proferido nos seguintes termos: 
"ACORDAM os Ministros do Tribunal de Contas da União, reunidos em sessão de 1ª Câmara, ante as razões expostas pelo Relator, em:
9.1. afastar a responsabilidade de Leane de Carvalho Machado nestes autos;
9.2. julgar, com fundamento nos arts. 1º, inciso I, 16, inciso III, alíneas "b" e "c", da Lei 8.443, de 16 de julho de 1992, irregulares as contas de José Lima Santana, José Ariosvaldo Silveira, Ana Esther Garcia Moreno Melo e Antônio Barbosa dos Santos;
9.3. julgar, com fundamento nos arts. 1º, inciso I, 16, inciso III, alínea "c", da Lei 8.443/1992, irregulares as contas da empresa VT Refeições Ltda.;
9.4. condenar, com fundamento nos arts. 19 e 23, inciso III, da Lei 8.443/1992, solidariamente, José Lima Santana,  José Ariosvaldo Silveira, Ana Esther Garcia Moreno Melo, Antônio Barbosa dos Santos e a empresa VT Refeições Ltda. ao pagamento da quantia de R$ 74.025,00 (setenta e quatro mil e vinte e cinco reais) , fixando-lhes o prazo de quinze dias, a contar da notificação, para que comprovem, perante este tribunal (art. 214, inciso III, alínea "a", do Regimento Interno) , o recolhimento da dívida aos cofres do Fundo Nacional de Saúde, atualizada monetariamente e acrescida dos juros de mora calculados a partir de 26/6/2006 até a data do efetivo recolhimento, na forma prevista na legislação em vigor;
9.5. aplicar a José Lima Santana, José Ariosvaldo Silveira, Ana Esther Garcia Moreno Melo, Antônio Barbosa dos Santos e à empresa VT Refeições Ltda., com fundamento nos arts. 1º, inciso IX, 19 e 57 da Lei 8.443/1992, multa individual no valor de R$ 13.000,00 (treze mil reais) , fixando-lhes o prazo de quinze dias, a contar da notificação, para que comprovem, perante este Tribunal, nos termos do art. 214, inciso III, alínea "a", do RI/TCU, o recolhimento das referidas quantias ao Tesouro Nacional, atualizadas monetariamente desde a data do presente acórdão até a do efetivo recolhimento, se forem pagas após o vencimento, na forma da legislação em vigor;
9.6. aplicar a José Lima Santana, com fundamento no art. 58, inciso II, da Lei 8.443/1992, multa no valor de R$ 5.000,00 (cinco mil reais) , fixando-lhe o prazo de quinze dias, a contar da notificação, para que comprove, perante este Tribunal, nos termos do art. 214, inciso III, alínea "a", do RI/TCU, o recolhimento da referida quantia ao Tesouro Nacional, atualizada monetariamente desde a data do presente acórdão até a do efetivo recolhimento, se for paga após o vencimento, na forma da legislação em vigor;
9.7. autorizar, desde logo, nos termos do art. 28, inciso II, da Lei 8.443/1992, a cobrança judicial das dívidas caso não atendidas as notificações; 
9.8. arquivar, com fundamento no art. 213 do Regimento Interno do TCU, a presente tomada de contas especial em relação a Silvani Alves Pereira, sem cancelamento do débito no valor de R$ 4.000,00 (quatro mil reais) , a cujo pagamento continuará obrigado o responsável, para que lhe possa ser dada quitação;
9.9. com fundamento no art. 16, § 3º,  da Lei 8.443/1992  c/c o § 7º do art. 209 do Regimento Interno do TCU, remeter cópia dos elementos pertinentes  à Procuradoria da República no Estado de Sergipe para o ajuizamento das ações que considere cabíveis; e
9.10. dar ciência desta deliberação aos responsáveis." 
Em breve histórico, é importante destacar que a Tomada de Contas Especial foi instaurada pelo Fundo Nacional de Saúde/FNS, em razão da impugnação de despesas realizadas com os recursos do SUS destinados às ações do Projeto de Expansão e Consolidação da Saúde da Família (PROESF/2006) , os quais foram repassados à Secretaria Estadual de Saúde de Sergipe/SES-SE.
3.	Houve dispensa de licitação SES DL 06098/2006-1, datada de 24/5/2006, que resultou na aquisição antieconômica de refeições destinadas aos participantes da 2ª Mostra Estadual da Atenção Básica à Saúde da Família, realizada pela Secretaria de Saúde Pública de Sergipe, no período de 1/6/2006 a 3/6/2006. Essa ação administrativa gerou prejuízos ao erário que foram devidamente quantificados para fins de responsabilização solidária. 
4.	Nesse contexto, foram responsabilizados, solidariamente: José Lima Santana, José Ariosvaldo Silveira, Ana Esther Garcia Moreno Melo, Antônio Barbosa dos Santos e a empresa VT Refeições Ltda. Os débitos, num total de R$ 74.025,00, foram assim discriminados:
a) débito no valor de R$ 52.500,00 decorrente de superfaturamento na compra de marmitas por meio da Dispensa de Licitação SES DL 06098/2006-1; 
b) débito no valor de R$ 21.525,00 decorrente de superfaturamento na compra de lanches por meio da Dispensa de Licitação SES DL 06098/2006-1; 
d) débito no valor de R$ 4.000,00 decorrente da impugnação de despesa realizada no âmbito do PROESF/2006 (despesa impugnada por ser estranha ao PROESF/2006) .
5.	Reitero os exames de admissibilidade realizados pelo SAR/Serur (peças 119-120 e 140-142) , já ratificados pelo Relator (Ministro Marcos Bemquerer Costa - peça 143) , e que foram no sentido de conhecer os recursos, nos termos dos arts. 32, inciso I, e 33 da Lei 8.443/1992, c/c o art. 285, caput, do RI/TCU, para fins de suspensão dos efeitos dos itens 9.2, 9.4, 9.5, 9.6, 9.7 e 9.8 do Acórdão 4624/2016-TCU-Primeira Câmara.
6.	A Serur definiu como objeto do presente recurso definir se (peça 147) :
	a) há ilegitimidade passiva em relação ao recorrente José Lima Santana;
	b) o TCU responsabilizou subjetiva ou objetivamente o recorrente José Lima Santana;
	c) a contratação direta (Dispensa de Licitação SES DL 06098/2006-1) ; 
	d) houve ou não superfaturamento (Dispensa de Licitação SES DL 06098/2006-1) ;;
	e) cabe perícia nos autos;
	f) há a presença da boa-fé na atuação dos recorrentes;
g) é possível o desarquivamento e julgamento das contas do recorrente Silvani Alves Pereira.
I
Recurso do Sr. José Lima Santana (peça 108) 
7.	O recorrente, em síntese, fazendo remissão às peças 10 (p. 19) e 11 (p. 36-37) , alega que: não ordenou despesas, não assinou empenhos, tampouco realizou qualquer pagamento à contratada. Ressalta que é inadequado atribuir ao Secretário de Estado da Saúde a tarefa de checar os preços de mercado de uma compra formatada e executada por um grupo técnico, pois precisa ser levada em consideração a "compartimentação de funções".
8.	Acrescentou os seguintes argumentos: que a solidariedade entre o recorrente e o grupo de trabalho trouxe insegurança jurídica, pois desconsiderou precedentes do TCU; que a Secex/SE registrou que "não era atribuição primária do recorrente checar os documentos que as empresas apresentaram para disputar a compra emergencial e não era de sua competência primária analisar a compatibilidade de preços da proposta" (peça 29, p.2) ; que havia responsáveis pela execução do PROESF, aos quais cabia "providenciar o processo de licitação", a formatação do processo de compra direta e "atesto"; que não marcou a data do evento, não podendo ser responsabilizado pelas mazelas verificadas na compra emergencial; que no Acórdão 2740/2008-TCU-Segunda Câmara (Relator Ministro Ubiratan Aguiar) , foi isento de responsabilidade o gestor que homologou processo de compra nos casos em que a irregularidade, posteriormente descoberta, não era perceptível ao homem médio; que, na qualidade de Secretário de Saúde, não tinha condições de detectar as irregularidades apuradas; que o STF já se posicionou no sentido de que "a mera subordinação hierárquica dos secretários não pode significar a automática responsabilização criminal do Prefeito" (AP 447/RS, Relator Min. Carlos Ayres Brito, Julgamento 18/02/2009 - Órgão Julgador: Tribunal Pleno - Dje-099 29/05/2009) .
9.	Na sequência, contesta a responsabilização objetiva imputada pelo TCU em relação à dispensa de licitação, sob o argumento de que os Tribunais de Contas adotam a teoria constitucional da responsabilidade subjetiva, já tratada no âmbito do TCU nos votos condutores dos Acórdão 46/2009-TCU-Plenário (Relator do Ministro Marcos Bemquerer) e 33/2002-TCU-Plenário (Relator Ministro Walton Alencar Rodrigues) .
10.	Finalmente, com relação à multa, a considera desproporcional, acrescentando que as seis multas somadas totalizam quase R$ 100.000,00, valor que é superior ao débito calculado nos autos.
11.	A Unidade Técnica, ao analisar as alegações recursais, traçou, em síntese, os argumentos que se seguem, para ao final propor em relação ao Sr. José Lima Santana que seu recurso, embora conhecido, tivesse negado o seu provimento (peça 147) :
a) as notas de empenho 132.312 (peça 10, p. 19) , 132.531 e 132.314 (peça 11, p. 36-37) demonstram que o recorrente não ordenou diretamente a despesa, o que foi feito pelo Diretor do Departamento de Administração e Finanças da SES;
b) por meio da Comunicação Interna 232-A, de 22/5/2006 (peça 8, p. 38) , o Sr. José Lima Santana, então Secretário de Estado da Saúde, autorizou licitação de serviços de terceiros, em caráter emergencial, com vistas à aquisição de alimentação (almoço e lanche) para os 3.500 participantes da 2ª Mostra Estadual de Atenção Básica, que seria realizada nos três primeiros dias de junho de 2006;
c) no Ofício 3.225/2006, de 15/5/2006, constou a informação de que não havia tempo hábil para a tramitação do procedimento licitatório e para atender ao prazo de entrega solicitado (peça 8, p. 37) ;
d) o grupo técnico da SES, na mesma data da Comunicação Interna 232-A (22/5/2006) , divulgou as regras para a participação no processo de dispensa emergencial (peça 8, p. 38) ;
e) o grupo técnico da SES, composto pelos Srs. Ana Esther Garcia Moreno Melo e José Ariosvaldo Silveira, ora recorrentes, foi constituído por meio da Portaria 405/2006, editada pelo então Secretário de Estado de Saúde José Lima Santana (peça 8, p. 44) ;
f) o Sr. José Lima Santana está diretamente ligado à solicitação da contratação por dispensa, fundada na emergencialidade, pois a autorizou expressamente (peça 8, p. 36) ;
g) a situação em apreço difere substancialmente dos precedentes invocados pelo recorrente. 
12.	Em relação à responsabilização do ex-Secretário de Saúde do Estado, Sr. José Lima Santana, com as vênias de estilo por divergir da Unidade Técnica, alinho-me às preocupações externadas pelo Ministério Público de Contas que são no sentido de questionar se um homem médio poderia identificar, com facilidade, se havia sobrepreço nas aquisições das 3.500 refeições questionadas. 
13.	Não podemos olvidar que, no caso concreto, havia uma comissão designada para verificar se os preços praticados pelos fornecedores de marmitas (quentinhas) e lanches estavam compatíveis com os preços de mercado. Coube ao Grupo de Trabalho fazer as cotações de preços para captar as condições mais vantajosas para a Administração. 
14.	Em relação a essa questão o MP/TCU assim se posicionou, litteris:
"Talvez fosse razoável que o homologador, mesmo em processos de despesa relativamente pequenos frente ao orçamento que administra, tivesse o dever de se atentar para sobrepreços exorbitantes, muito fora da faixa de mercado conhecida. Entretanto, não se pode esperar que o gestor máximo de uma secretaria de estado possa captar variações de 25% de preços unitários de produtos com larga margem de variação de preços no mercado, como os do caso em tela."
15.	Concordo com o MP/TCU que era improvável que o Sr. José Lima Santana, na qualidade de Gestor responsável à época pela Secretaria de Saúde do Estado de Sergipe, fosse pesquisar e examinar os preços de mercado para fins de verificar variações acima de 25% nas marmitas e lanches que caracterizam superfaturamento. Ao homologar o procedimento, confiou nas pesquisas efetuadas pelo Grupo de Trabalho. 
16.	Entendo que, nesse caso específico, ao contrário do que foi alegado pela Unidade Técnica, não é possível responsabilizar o recorrente pelo superfaturamento constatado, visto que não era sua incumbência pessoal praticar pessoalmente as pesquisas de preços. Tal como acentuou o MP/TCU, não vejo indícios de culpa direta ou presunção de culpa in eligendo ou in vigilando. O precedente desta Corte de Contas invocado pelo recorrente, no caso o Acórdão 2740/2008-TCU-Segunda Câmara (Relator Ministro Ubiratan Aguiar) encaixa-se, a meu ver, no caso ora analisado, pois isenta de responsabilidade gestor que homologou o processo de compra nos casos em que a irregularidade, posteriormente descoberta, não era perceptível ao homem médio. Cabe, pois, dar provimento ao recurso no que concerne a esse ponto.
17.	Em relação à irregularidade relacionada ao processo de Dispensa de Licitação (DL 06097/2006-7) , cabe colocar que concordo com os argumentos da Unidade Técnica e do MP/TCU no sentido de que não há como desvincular a contratação emergencial considerada irregular da figura do Sr. José Lima Santana, pois foi ele quem, formalmente, autorizou o processo de dispensa de licitação, por meio da Comunicação Interna 232-A, de 22/5/2006 (peça 8, p.36) , em caráter emergencial, para a aquisição de alimentação (almoços e lanches) para 3.500 participantes da 2ª Mostra Estadual de Atenção Básica (peça 8, p. 41) , realizada nos três primeiros dias de junho/2006, com a justificativa de que não havia tempo hábil para a tramitação de procedimento licitatório (Ofício 3.225/2006, de 15/5/2006, peça 8, p. 37) .
18.	Coube ao Grupo Técnico de Trabalho da Secretaria Estadual de Saúde (Portaria 405/2006, peça 8, p. 44) , composto pelos servidores Ana Esther Garcia Moreno Melo e José Ariosvaldo Silveira, gerar editais de licitação da SES/SE, divulgando as regras para a participação no processo de dispensa emergencial (peça 8, p. 44) .
19.	Resta límpida, a meu ver, a necessidade de responsabilização do dirigente, pois se tivesse se planejado com a devida antecedência, não teria que autorizar uma contratação emergencial de fornecedores de marmitas e lanches. Embora tenha trazido argumentos para tentar afastar responsabilização, não há como negar o fato de que foi ele quem autorizou a contratação emergencial às vésperas do evento mencionado linhas acima. 
20.	O fato de o ex-Secretário de Saúde do Estado não ter contribuído para o dano ao erário não afasta a necessidade de aplicação da sanção, pois cometeu ato que configurou grave infração à norma legal. Agiu de forma culposa, o que é suficiente para a aplicação da multa prevista no art. 58, inciso II, da Lei 8.443/92.
21.	Nesse ponto, não há como dar provimento ao recurso, o que requer que a multa aplicada com fundamento no art. 58, inciso II, da Lei 8.443/1992 seja mantida, só que em valor mais reduzido diante das circunstâncias atenuantes que aqui foram tratadas.
22.	Cabe, pois, na linha defendida pelo MP/TCU, conhecer e, no mérito, dar provimento parcial ao recurso do Senhor José Lima Santana, para isentá-lo da responsabilidade sobre o débito referente ao superfaturamento das aquisições, mantendo-se a condenação em relação à dispensa indevida de licitação, com os devidos ajustes na dosimetria da multa.
II
Recurso da Sra. Ana Esther Garcia Moreno Melo (peça 135) e do Sr. José Ariosvaldo Silveira (peça 135) 
23.	Os recorrentes Ana Esther Garcia Moreno Melo e José Ariosvaldo Silveira, integrantes do Grupo de Trabalho instituído pela Portaria SES 405/2006, sustentam que não há nos autos a presença induvidosa de culpa ou dolo da parte deles. Defendem que não há como atribuir-lhes qualquer ato ilícito decorrente da inércia na deflagração do procedimento licitatório em tempo hábil.
24.	Em relação à legalidade da dispensa de licitação, estes recorrentes alegam que: não houve irregularidades na aquisição das refeições, pois foram observados os preceitos da Lei 8.666/93 (art. 26, parágrafo único) , bem assim todas as cautelas necessárias para promover a dispensa de licitação e a contratação da empresa VT REFEIÇÕES LTDA; a decisão proferida pelo TCU desconsiderou as peculiaridades do caso concreto; foram encaminhadas, tempestivamente, à Superintendência Geral das Compras Centralizadas-SGCC/SEAD, as especificações e detalhamentos técnicos necessários à formalização dos editais de licitação para a contratação; o Superintendente da SGCC/SEAD, faltando 15 dias para o evento, deu ciência de que não haveria tempo hábil para licitar a aquisição sob enfoque (Ofício SGCC/SEAD 3225/2006) ; o Procurador-Geral do Estado posicionou-se favoravelmente à efetivação da compra emergencial (Parecer nº 1130/2006/PGE) , tendo o Secretário de Saúde/SE autorizado o prosseguimento da contratação direta da empresa especializada no fornecimento de alimentos para eventos em 22/5/2016 (CI nº 232-A) ; as providências para a dispensa da licitação foram adotadas para dar cumprimento às orientações advindas da instância superior (Pregão do dia 24/5/2016) ; três empresas apresentaram propostas, com a devida documentação, e que a VT refeições Ltda. sagrou-se vencedora, por ter apresentado o menor preço para o fornecimento de 10.500 quentinhas e 10.500 lanches; mesmo não sendo obrigados pela legislação, os recorrentes procederam como se estivessem realizando um procedimento licitatório, uma vez que observaram a isonomia, a impessoalidade e o respeito com o patrimônio público; a declaração de que "não havia elementos que justificassem uma contratação emergencial do fornecedor" contida no item 4.2.2 do Relatório que antecedeu a deliberação recorrida afronta a legislação constitucional, infraconstitucional e a jurisprudência; observaram os princípios da legalidade, impessoalidade, moralidade e probidade, e o art. 26, parágrafo único, da Lei 8.666/1993; contrataram empresa do ramo pertinente ao objeto do certame; há previsão legal expressa que excepciona a obrigatoriedade da licitação (art. 37, inciso XXI da Lei 8.666/1993) que é, justamente, a contida no art. 24, inciso IV, da Lei 8.666/1993;  no Acórdão 1312/2016-TCU-Primeira Câmara (Relator Ministro Weder de Oliveira) , foi aceita a contratação direta por dispensa, mesmo quando a situação emergencial foi resultado de falta de planejamento administrativo; assumiram a função na comissão de licitação há apenas a dois meses do evento e que cabia à SGCC/SEAD proceder às diligências cabíveis. 
25.	Em relação à quantificação do débito propriamente dita, colocam que a consideram arbitrária, pois não identificam nos autos elementos que possam evidenciar, com exatidão, prejuízos ao erário. Com isso, sustentam que seria necessária a realização de perícia para determinar "o preço médio praticado nas mesmas circunstâncias a do contrato impugnado."
26.	Ressaltam, ainda, que agiram de boa-fé e com as devidas precauções. Ponderam que, se houve algum ilícito, esse partiu, exclusivamente, de conluio das empresas participantes. Entendem que não se pode inferir, automaticamente, que houve má-fé ou conluio pelo fato de uma das sócias da empresa participante no processo de contratação ser genitora de um dos sócios da empresa contratada. 
27.	Também nesse caso, concordo com a Ilustre Procuradora-Geral do MP/TCU que as alegações de defesa merecem ser reavaliadas sob outros fundamentos. Não há como desconsiderar a situação por que passaram esses integrantes do Grupo de Trabalho instituído pela Portaria 405/2006, qual seja: concederam-lhes apenas 10 (dez) dias para que realizassem a contratação ora questionada (o Secretário de Saúde iniciou o processo em 22/5/2006, para um evento marcado para iniciar em 1/6/2006 - peça 8, p. 36) .
28.	A alegação de que o exíguo tempo teve reflexos negativos na precificação das marmitas e lanches a serem adquiridos é perfeitamente plausível, pois os fornecedores disporiam de tempo menor para a aquisição de produtos e contratação de mão de obra para a preparação das refeições. Além disso, são também aceitáveis as alegações sobre as variações dos preços de mercado.
29.	Não posso deixar de ter em conta que os membros do Grupo de Trabalho estavam diante de uma situação em relação a qual não havia a menor possibilidade de se fazer um regular procedimento licitatório. Tinham pela frente a missão de contratar às pressas o fornecimento de refeições, num período muito curto e o fizeram, mesmo que em preços superiores aos praticados no mercado à época. No entanto, não há indícios de locupletamento ou que esses recorrentes agiram de má-fé no intuito de causar prejuízos para a Administração Pública.
30.	Observei, outrossim, que mesmo havendo a dispensa do devido procedimento licitatório, os ora recorrentes se cercaram de todos os cuidados para que a contratação fosse efetuada com base nas exigências básicas da Lei 8.666/93. 
31.	Com as vênias de estilo por divergir da Unidade Técnica, concordo com a proposta do MP/TCU no sentido de acolher as alegações recursais da Senhora Ana Esther Garcia Moreno Melo e do Senhor José Ariosvaldo Silveira, no que diz respeito aos superfaturamentos constatados nas aquisições decorrentes da Dispensa de Licitação SES DL 06097/2006-7. Cabe, pois, conceder provimento a seus recursos, para fins de afastar a solidariedade em relação ao débito e considerar regulares com ressalvas as suas contas. 
32.	É ainda cabível, julgar regulares com ressalvas as contas do Sr. Antônio Barbosa dos Santos, pelos mesmos fundamentos aqui utilizados quando da análise dos recursos de Ana Ester e José Ariosvaldo e com base no artigo 281 do RI/TCU, que assim dispõe, verbis:
"Art. 281. Havendo mais de um responsável pelo mesmo fato, o recurso apresentado por um deles aproveitará a todos, mesmo àquele que houver sido julgado à revelia, no que concerne às circunstâncias objetivas, não aproveitando no tocante aos fundamentos de natureza exclusivamente pessoal."
 
III
Recurso do Sr. Silvani Alves Pereira (peça 131) 
33.	O Recorrente questiona a aplicação do art. 213, do RI/TCU ao seu caso. Alega que foi constatado pela CGU e reconhecido pela SES/SE que houve equívoco na utilização da conta do Proesf no que se refere ao cheque nº 850142 no valor de R$ 4.000,00, o que seria resolvido por meio da devolução dos recursos à conta específica (a conta que deveria ter sido utilizada era a de nº 5.362-7 e não a de nº 5.365-1) . Afirma que não se trata de caso de alcance, desvio ou aplicação antieconômica de recursos, mas apenas de lapso contábil, em que outra despesa da Secretaria de Saúde foi paga com recursos do Proesf. Destarte, diante a ausência de dolo ou culpa, entende que não é justa a imputação de débito ou a aplicação de multa.
34.	Não foi aplicada multa a esse recorrente nestes autos. O que ocorreu foi a identificação do pagamento de uma despesa estranha ao objeto do ajuste, ficando incerta a destinação do recurso questionado de R$ 4.000,00.
35.	Em relação ao débito imputado ao Sr. Silvani Alves Pereira, ex-Secretário de Saúde de Sergipe, pela impugnação de despesa estranha ao PROESF/2006, concordo com o posicionamento do  MP/TCU que foi exarado nos termos que se seguem:
"Em conformidade com o art. 27 da Lei Complementar n.º 141/2012, quando os órgãos de controle interno do ente beneficiário, do ente transferidor ou o Ministério da Saúde detectarem que os recursos previstos no inciso II do § 3.º do art. 198 da Constituição Federal foram utilizados em ações e serviços diversos dos previstos no art. 3.º da mencionada Lei Complementar, ou em objeto de saúde diverso do originalmente pactuado, devem dar ciência ao Tribunal de Contas e ao Ministério Público competentes, de acordo com a origem do recurso.
Prevê, ainda, aquela norma, que deverão ser adotadas providências no sentido de se determinar a devolução dos recursos ao Fundo de Saúde do ente da Federação beneficiário, devidamente atualizados por índice oficial adotado pelo ente transferidor, visando ao cumprimento do objetivo do repasse.
Como ainda não há, nos autos, registro da destinação do débito a ele imputado no r. Acórdão, nem há notícia da existência de qualquer recolhimento por parte do recorrente, propõe-se que essa alteração seja feita de ofício para corrigir o destino do recolhimento da dívida, aos cofres do Fundo Estadual de Saúde de Sergipe."
36.	Em sendo assim, cabe corrigir de ofício o Acórdão, de modo a registrar que o débito, a cujo pagamento continuará obrigado o Senhor Silvani Alves Pereira, deve ser quitado junto aos cofres do Fundo Estadual de Saúde de Sergipe (item 9.8 do Acórdão 4624/2016-TCU-Primeira Câmara) .
37.	Diante das considerações aqui alinhadas, com as vênias de estilo por divergir parcialmente dos Pareceres advindos da Unidade Técnica, Voto por que seja adotado o Acórdão que ora submeto à apreciação da Primeira Câmara.
TCU, Sala das Sessões Ministro Luciano Brandão Alves de Souza, em 5 de novembro de 2019.
RAIMUNDO CARREIRO 
Relator